臺灣臺中地方法院民事判決　94年度重訴字第177號
原　　　告　兆立營造股份有限公司
法定代理人　甲○○
訴訟代理人　劉榮滄律師
被　　　告　臺中市政府
法定代理人　乙○○
訴訟代理人　林豐順律師
當事人間給付物價波動補償金事件，本院於民國94年6月1日言詞
辯論終結，判決如下：
    主    文
原告之訴及假執行之聲請均駁回。
訴訟費用由原告負擔。
    事實及理由
一、原告主張：其與訴外人中工電機工程股份有限公司（下稱中
    工公司）聯合承攬被告定作之臺中市南區聯合辦公大樓新建
    工程（下稱訟爭工程），並於民國九十二年十月十三日與被
    告簽訂「臺中市政府建築工程合約書」（下稱系爭合約書）
    ，約定工程總價為新臺幣（下同）一億九千六百五十萬元，
    於九十二年十月二十二日正式開工，工程期限為六百日曆天
    ，預計於九十四年六月十四日完工。訟爭工程施工期間，國
    內鋼筋、砂石等營建材料價格飆漲，尤以鋼筋之價格於九十
    二年十月之每噸約一萬元，因受中國大陸鋼筋需求量倍增影
    響，暴漲至每噸達一萬九千元以上，行政院因而於九十三年
    五月三日，以院教工企字第○九三○○一七二九三一號函送
    『中央機關已約工程因應國內營造物價變動之物價調整處理
    原則』（下稱物價調整處理原則）予被告，請被告應參考該
    物價調整處理原則，考量將訟爭工程採購決標後之剩餘款，
    優先用於支應物價調整所需經費。然原告曾先派員與臺中市
    政府、臺中市南區區公所協商，並發函臺中市南區區公所，
    請求保留訟爭工程部分發包結餘款，優先補助原告因營建物
    價補貼總指數調整為百分之二點五所需之工程補助款，均未
    獲被告回應。原告只得於九十三年九月二十四日另向行政院
    公共工程委員會採購申訴審議委員會申請調解，經該會作成
    ：被告應就物價波動部分，補償原告三百八十萬元，於九十
    四年一月一日、三月一日、五月一日，各給付一百三十萬元
    、一百萬元、一百五十八萬元之調解建議，並以九十三年十
    一月二十四日工程訴字第○九三○○四四九一八○號函送兩
    造，惟被告復以九十三年十二月二十七日府建築字第○九三
    ○二○九六九八號函，表示不同意該建議案。按系爭合約書
    第七條第一項第三款雖約定：「物價指數調整：本工程各項
    單價不得隨物價指數調整」，然該條款乃被告為訂定其他同
    類之建築工程契約所預定之條款，其限制承包商不得按物價
    變動指數請求被告給付補償金，顯然違反誠信原則，且有失
    公平，依民法第二百四十七條之一及消費者保護法第十二條
    規定，該條款應屬無效，則上開鋼筋價格飆漲之情事，既非
    原告於訂約時所得預料，亦不可歸責於原告，自屬民法第二
    百二十七條之二之情事變更，爰依該條規定，請求被告增加
    給付原告因訟爭工程使用之鋼筋價格飆漲而應得之補助款，
    至被告應實際補助原告之金額，經原告蒐集資訊後，核算如
    下：第一期（九十二年十月二十二日至九十三年二月二十五
    日）二十六萬二千零七元，第二期（九十三年二月二十五日
    至九十三年四月十六日）二百八十三萬四千四百四十一元，
    第三期（九十三年四月十六日至九十三年五月二十五日）八
    十三萬三千六百八十三元，第四期（九十三年五月二十五日
    至九十三年六月二十五日）一百四十五萬三千三百零四元，
    第五期（九十三年六月二十五日至九十三年七月三十日）八
    十六萬二千二百五十九元，第六期九十三年七月三十日至九
    十三年九月二十七日）二百三十萬九千六百六十一元，第七
    期九十三年九月二十七日至九十三年十月二十九日）七十五
    萬四千一百一十二元，第八期（九十三年十月二十九日至九
    十三年十二月二十六日）一百三十二萬七千三百七十四元，
    第九期（九十三年十二月二十六日至九十四年二月三日）三
    萬二千二百七十三元，總計七百九十五萬七千零五十三元。
    為此提起本件訴訟，並聲明：(一)被告應給付原告七百九十五
    萬七千零五十三元，及自起訴狀繕本送達之翌日即九十四年
    四月二十日起至清償日止，按週年利率百分之五計算利息；
    (二)願供擔保，請准宣告假執行。
二、被告抗辯：系爭合約書草稿係經被告上網公告，原告與其他
    參加投標廠商於投標前，必均已詳細閱覽該合約書內容，得
    知其中第七條第一項第三款明定：「物價指數調整：本工程
    各項單價不得隨物價指數調整」，且該投標須知第十九條規
    定，賦與對合約條文有疑義或認有侵害其權益之投標廠商提
    出釋疑、異議及申訴之權利，從而系爭合約書自與民法第二
    百四十七條之一所定之定型化契約有別，原告並未就系爭合
    約書上述條款提出釋議或異議，於核算成本後決意參與投標
    並得標，自難謂該項約款有何顯失公平可言；況且，如鋼筋
    跌價，原告依系爭合約書之規定，並無需退還多餘之工程款
    予被告，由此益見系爭合約書乃屬公平合理。又原告簽訂系
    爭合約書之目的在向被告承攬訟爭工程，則原告並非消費者
    保護法所稱之消費者甚明，其竟以消費者自居，並引用消費
    者保護法第十二條規定，指稱系爭合約書第七條第二項第三
    款約定違反誠信原則而無效，亦非妥當。又兩造於訂定系爭
    合約書當時，即對訂約後可能發生之成本增加原因有所預見
    而訂有上述第七條第二項第三款之約定，揆諸最高法院八十
    四年臺上字第七六○號、八十三年臺上字一七三四號、八十
    六年臺上字第一三六四號等判決意旨，則訟爭工程在施工期
    間發生鋼筋價格大漲之情形，自非屬情事變更，原告自無依
    民法第二百二十七條之二規定，請求被告就鋼筋物價上升給
    付補償金之理；況兩造間既有上開約定，另行政院上開物價
    調整處理原則係針對中央機關訂定之建築工程契約所頒布，
    系爭合約書乃身為地方政府之被告與原告所訂，自非絕對必
    須適用上開處理原則，是以行政院公共工程委員會本於情事
    變更原則及上述物價調整處理原則作成之被告應補助原告物
    價波動補償金之調解建議，被告無從接受等語，並聲明：駁
    回原告之訴；如受不利判決，願供擔保，請准宣告免為假執
    行。
三、以下事實為兩造所不爭執，並有原告提出之系爭合約書、原
    告於九十三年四月二十七日向臺中市南區區公所所發兆字第
    南區九三０００一五號函、臺中市南區區公所於九十三年七
    月二十二八日對原告所發公所行字第０九三００００九九三
    五號函、行政院公共工程委員會九十三年十一月二十四日工
    程訴字第０９３００４４９１８０號函及其檢附之調解建議
    、被告於九十三年十二月二十七日對原告所發府建築字第０
    ９３０２０９６９８號函，暨被告提出之臺中市政府工程採
    購招標共同投標須知各一份為證，堪信為真實：
  (一)原告與中工公司聯合承攬被告定作之訟爭工程，並與被告於
    九十二年十月十三日簽訂系爭合約書，約定工程總價為一億
    九千六百五十萬元，原告應於九十二年十月二十二日正式開
    工，工程期限為六百日曆天，預計九十四年六月十四日完工
    。
  (二)系爭合約書之草稿為被告就訟爭工程提供之招標文件之一部
    分，並經被告在網路上公告。依被告工程採購招標共同投標
    須知第十九條規定，廠商對招標文件內容有疑義者，應以書
    面向被告請求釋疑；若認採購案有違反法令，致損害其權利
    或利益者，得以書面向被告提出異議。
  (三)兩造於九十二年十月間簽訂系爭合約書時之鋼筋價格約每噸
    一萬元，其後於同年十二月因國際鋼筋原物料價格異常暴漲
    ，國內鋼筋價格飆漲至每噸達一萬九千元之譜。
  (四)原告於九十三年四月二十七日以兆字第南區九三○○○一五
    號函，以訟爭工程開工以來，原告公司飽受鋼筋、砂石等原
    物料價格飆漲之苦為由，請求臺中市南區區公所就訟爭工程
    部分發包結餘款，優先補助原告因營建物價補貼總指數調整
    為二點五％所需之工程補助款。臺中市南區區公所於九十三
    年七月二十二八日以公所行字第０九三００００九九三五號
    函覆原告：系爭工程正進行中，後續仍有第二期工程進行設
    計採購及施作中，應俟相關工程完成後尚有結餘款，再行檢
    討並報請臺中市政府專案核准其申請事由後再議。
  (五)原告不服臺中市南區區公所上述函文之處理結果，於九十三
    年九月二十四日向行政院公共工程委員會採購申訴審議委員
    會申請調解，經該委員會九十三年十一月二十四日工程訴字
    第○九三○○四四九一八○號函調解建議：「‧‧二、本件
    施工期間，國內外建築原物料原本急遽上漲，．．物價大幅
    波動事實並非雙方當事人簽約時所得預見，係屬情事變更，
    亦即雙方合約訂後若因不可歸責於當事人事由．．綜合民法
    第二百二十七條之二情事變更原則及行政院頒『中央機關已
    訂約工程因應國內營建物價變動之物價調整處理原則』之精
    神並基於調解之目的，爰建議本案應就物價波動部分辦理補
    償。三、惟地方政府財源籌措不易，亦為事實。且就上開情
    勢變更之風險亦不可完全歸由他造當事人負擔，故建議本件
    總補償金額為新臺幣（下同）三百八十萬元，分三次給付，
    日期及金額如下：(一)首次給付日期為九十四年一月一日，金
    額為一百三十萬元。(二)第二次給付日期為同年三月一日，金
    額為一百萬元。(三)第三次給付日期為同年五月一日，金額為
    一百五十八萬元」，被告則於九十三年十二月二十七日以府
    建築字第０９３０２０９６９８號函向原告表示不同意該調
    解建議。
四、至原告主張：兩造訂定訟爭合約後，鋼筋價格大幅飆漲，係
    屬情事變更；原告得依民法第二百二十七條之二規定，請求
    被告就鋼筋價格上漲部分增加給付以為補償等語，為被告所
    否認，並以前揭情詞置辯，從而本件應予審究者，厥為原告
    上述主張有無理由？茲論述如下：
  (一)首按契約成立後，情事變更，非當時所得預料，而依其原有
    效果顯失公平者，當事人始得依民法第二百二十七條之二第
    一項之規定，聲請法院增減其給付或變更其他原有之效果。
    而所謂情事變更，非當時所得預料，依其原有效果顯失公平
    者，係指情事劇變，非契約成立當時所得預料，依一般觀念
    ，認為如依其原有效果顯然有失公平者而言。兩造簽訂系爭
    合約書後，國內鋼筋價格急遽上漲，業如前述，是原告施作
    訟爭工程之成本，勢必因其需以較締約時更高之價格購買鋼
    筋而增加，固堪確認。惟兩造於系爭合約書第七條第一項第
    三款約定：「物價指數調整：本工程各項單價不得隨物價指
    數調整」，足見兩造於訂約當時，已就締約後可能發生之物
    價上漲，導致原告施作訟爭工程成本增加之因素有所預見，
    並於訂約之際列入考量，原告既與被告就上開條款達成意思
    表示之合致，顯見其已拋棄因營建物料價格於訂約後上漲而
    得請求被告增加給付之權利，是其自應受該項約款之拘束，
    而不得再以鋼筋價格在兩造簽訂系爭合約後大漲為由，請求
    被告應給付物價波動補償金。
  (二)原告雖主張：前引系爭合約書第七條第一項第三款約定，係
    屬定型化契約條款，且限制原告不得按物價變動指數請求被
    告給付補償金，違反誠信原則且有失公平，依民法第二百四
    十七條之一及消費者保護法第十二條規定，應屬無效云云，
    惟亦為被告所否認。而承前所述，系爭合約書之草稿，為被
    告提供之訟爭工程招標文件之一，且經被告上網公告，故原
    告於投標前，可透過被告在網路上公告之系爭合約書草稿，
    得知該合約中有上述第七條第一項第三款約款，其如認該約
    款不法侵害其權利或利益，大可依被告工程採購招標共同投
    標須知第十九條規定，以書面向被告提出釋疑或異議，是以
    原告在系爭合約書之簽訂過程中，並非全然處於僅能就被告
    擬妥之契約內容表示締約與否之不利地位，仍得就系爭合約
    內各項約款是否合乎其利益與被告加以磋商，此與定型化契
    約乃由經濟上強者預定契約條款，他方每無磋商變更之餘地
    者，大相逕庭。原告既未循上開釋疑或異議之途徑，請求將
    系爭合約書第七條第一項第三款約定排除於該合約以外，仍
    參與投標，且於得標後與被告訂定系爭合約，顯係認該合約
    所定被告應給付之工程款足以支應其施作訟爭工程之成本而
    有餘，縱日後發生營建物料價格上漲之情事亦無影響，從而
    自難認上開約款係被告利用締約上之強勢地位，以預定用於
    同類契約之條款，而不當限制原告因營建物料上漲所得行使
    之增加給付請求權，則原告主張該約款依民法第二百四十七
    條之規定應屬無效，即非有據。又消費者保護法所保護之消
    費者，係指以消費為目的而為交易、使用商品或接受服務者
    ，此觀該法第二條第一款規定即明。兩造所訂系爭合約，係
    由原告承攬被告定作之系爭工程，是原告訂定該合約之目的
    並非意在消費，被告亦未對其提供任何商品或服務，則兩造
    間因系爭合約所生之糾紛自無消費者保護法之適用，原告另
    主張系爭合約書第七條第一項第三款約定有違誠信原則，依
    消費者保護法第十二條第一項規定，應屬無效，亦無足取。
  (三)原告復主張行政院曾於九十三年五月三日以院教工企字第○
    九三○○一七二九三一號函送上開物價調整處理原則予被告
    ，請被告應參考該物價調整處理原則，考量將訟爭工程採購
    決標後之剩餘款，優先用於支應物價調整所需經費，被告自
    應依該函示意旨辦理等語。然依上開行政院函文說明一：「
    貴府及所屬（轄）機關得準用旨揭處理原則，並請儘量依該
    處理原則給予廠商物價調整」之內容可知，行政院並非強制
    被告就其所訂工程契約，均必須適用其所頒布上開物價調整
    處理原則，對簽約廠商給予物價調整，僅係建議被告得參酌
    該物價調整處理原則之內容，解決其所訂工程契約中因物價
    調整所生之爭議，然兩造就此一問題，已於系爭合約第七條
    第一項第三款明定：訟爭工程各項單價不得隨物價指數調整
    ，則被告未準用該物價調整處理原則對原告給予補助，既無
    違反系爭合約，亦難認有何與上述行政院函示意旨不符之處
    。至原告又主張：行政院公共工程委員會採購申訴審議委員
    會曾以九十三年十一月二十四日工程訴字第○九三○○四四
    九一八○號函作成：被告應就訟爭工程物價波動部分，分期
    補償原告三百八十萬元之調解建議，被告自當遵守之，然則
    ，姑且不論調解之成立，係以當事人間就爭議事項已達成互
    相讓步以終止紛爭之合意為要件，被告既明白表示不接受該
    調解建議，該調解建議自無由發生拘束兩造之效力；況自該
    調解建議第二項：「查本件施工期間，國內外建築原物料成
    本急遽上漲，為雙方所不爭執，且亦有行政院院頒『中央機
    關已訂約工程因應國內營建物價變動之物價調整處理原則』
    以資參考。物價大幅波動事實並非雙方當事人簽約時所得預
    見，係屬情事變更，亦即雙方合約簽訂後若因不可歸責於當
    事人之事由，致情事變更非當時所能預料，依其原有之給付
    內容顯失公平者，該不可預見之風險自不應由一方全部承擔
    ，綜合民法第二百二十七條之二情事變更原則及行政院頒『
    中央機關已訂約工程因應國內營建物價變動之物價調整處理
    原則』之精神並基於調解之目的，爰建議本案應就物價波動
    部分辦理補償」內容觀之，上述委員會作成該調解建議之主
    要依據，係民法第二百二十七條之二之情事變更原則及上開
    行政院物價調整處理原則，惟如前所述，兩造於締結系爭合
    約當時，對於將來因物價上漲等諸因素所生之不公平效果已
    有所預見，原告既同意與被告訂定該合約第七條第一項第三
    款，表明拋棄因物價上漲而得請求被告增加給付之權利，故
    本件並無情事變更原則及上述物價調整處理原則之適用，是
    被告未予接受基於上開條文及物價調整處理原則作成之調解
    ，並不違背系爭合約之精神。從而，原告所援引之上開行政
    院物價調整處理原則及行政院公共工程委員會採購申訴審議
    委員所為調解建議，亦無從據為對其有利之認定。
五、綜上所述，兩造於訂定系爭合約時，已預見將來因營建物料
    價格上漲可能對原告產生之不公平效果，惟原告仍同意於該
    合約內訂入第七條第一項第三款：「物價指數調整：本工程
    各項單價不得隨物價指數調整」之約定，表明拋棄其因營建
    物料價格上漲而得向被告請求增加給付之權利，則在系爭合
    約訂定後所發生鋼筋價格大漲之情形，即難認係民法第二百
    二十七條之二所定之兩造訂約時未能預見，而足致依契約原
    有效果顯失公平之情事，原告本於上開規定，請求被告給付
    物價波動補償金七百九十五萬七千零五十三元，及自起訴狀
    繕本送達被告之翌日起至清償日止，按週年利率百分之五計
    算利息，為無理由，應予駁回。
六、本件事證已臻明確，兩造其餘攻擊防禦方法，經核均與判決
    結果無影響，爰不分別斟酌論述，附此敘明。
七、原告之訴既經駁回，其假執行之聲請即失所附麗，應併予駁
    回。
八、訴訟費用負擔之依據：民事訴訟法第七十八條。
中　　華　　民　　國　　94　　年　　 6　　月　　22　　日
                  民事第一庭    法  官  鍾啟煒
正本係照原本作成。
如對本判決上訴，須於判決送達後20日內向本院提出上訴狀。
中　　華　　民　　國　　94　　年　　 6　　月　　22　　日
                                書記官  林素妃
